【裁判字號】    91,上訴,362
【裁判日期】    901225
【裁判案由】    業務過失致死
【裁判全文】
臺灣高等法院高雄分院刑事判決                   九十一年度上訴字第三六二號
    上  訴  人
    即自 訴 人 丙○○
    自訴代理人 丁○○律師
               庚○○
    被      告 己○○
               乙○○
               甲○○
     辛○○
右上訴人因被告業務過失致死案件，不服臺灣高雄地方法院八十八年度自字第六八０
號，中華民國九十年十二月二十五日第一審判決，提起上訴，本院判決如左：
    主  文
上訴駁回。
    理  由
一、本案經本院審理結果，認第一審判決被告無罪並無不當，應予維持，並引用第一
    審判決書記載之理由。
二、自訴人上訴意旨略以，請將本案移送美國大型教學醫院或國內之高雄榮民總醫院
    重新鑑定，並調取被告所屬醫院之內部檢討會議記錄等語。
三、經查行政院衛生署醫事審議委員會所為鑑定書，已詳述鑑定意見（如原審判決書
    所載），自訴人請求轉送國外或國內其他醫院再做鑑定，核無必要，而被告所屬
    醫院，對李寒崴之死亡個案病例進行研討，與會人員均認被告無過失，此有該醫
    院九十一年四月二十五日長庚醫院高字第八二四號函可稽，此外又查無其他任何
    積極之證據，足認被告有上述犯行，因此原審以不能證明被告犯罪而諭知無罪之
    判決，核無不合。自訴人上訴意旨，仍執前詞，指摘原判決不當，為無理由、應
    予駁回。
據上論斷，應依刑事訴訟法第三百六十八條、第三百七十三條，判決如主文。
中      華      民      國    九十一    年      六      月     十一     日
                              臺灣高等法院高雄分院刑事第九庭
                                  審判長法官  張明松
                                        法官  任森銓
                                        法官  江泰章
右正本證明與原本無異。
如不服本判決應於收受本判決後十日內向本院提出上訴書狀，其未述上訴理由者，
並得於提起上訴後十日內向本院補提理由書狀（均須按他造當事人之人數附繕本)「
切勿逕送上級法院」。
                                      書記官  郭榮芳
中      華      民      國    九十一    年      六      月     十二     日
                                                                  Ａ
臺灣高雄地方法院刑事判決                          八十八年度自字第六八號
    自  訴  人  丙○○  住高雄市○○區○○路一０二號四樓
    自訴代理人  庚○○  律師
         丁○○  律師
    被      告  己○○  男三十一歲（民國○○○年○月○日生）
                        住高雄縣鳥松鄉○○路一二三號
                        身分證統一編號：Ｚ000000000號
    被      告  辛○○  男三十二歲（民國○○○年○月○○○日生）
                        住高雄縣鳥松鄉○○路一二三號
                        身分證統一編號：Ｚ000000000號
    被      告  乙○○  男三十四歲（民國○○○年○月○○日生）
                        住高雄縣鳥松鄉○○路一二三號
                        身分證統一編號：Ｚ000000000號
    被      告  甲○○  男四十歲（民國○○年○月○○○日生）
                        住高雄縣鳥松鄉○○路一二三號
                        身分證統一編號：Ｚ000000000號
右列被告因業務過失致死案件，經自訴人提起自訴，本院判決如左：
    主  文
己○○、辛○○、乙○○、甲○○均無罪。
    理  由
一、自訴意旨略以：自訴人之子李寒崴因患感冒而由自訴人夫妻於民國八十八年七月
    二十九日上午九時三十分許陪同至長庚醫院高雄分院掛號急診，於十時餘面診時
    曾由自訴人向醫師敘明李寒崴於小時候腎臟不佳等情，經該院對之實施Ｘ光檢查
    ，結果醫師告稱：「腎臟正常，但因感冒有一點發炎，在這裏住院休息一、二天
    即可，準備住院」等語，隨後院方即安排病床，並為李寒崴打了四針（含吊點滴
    ），惟於吊點滴當中，李寒崴突於十一時三十分許死亡。自訴人之子李寒崴就診
    時年僅十七歲，正值青年，身體健壯，除因感冒外，身體並無其他重大病情與症
    狀，當不致於因感冒而立即發生死亡之結果，詎料於醫院施用針劑打數針後，即
    突然發生暴斃之結果，則被害人之死亡，顯與被告醫師打針用藥之行為具有因果
    關係。查被告己○○為長庚醫院高雄分院當日值班之急診醫師，被告辛○○為當
    日之住院醫師，被告乙○○為主治醫師、被告甲○○為急診室之主治醫師，彼等
    從事醫療業務，因疏失造成被害人李寒崴死亡之結果，因認被告己○○、辛○○
    、乙○○、甲○○等人涉犯刑法第二百七十六條第二項之業務過失致死罪嫌。
二、按犯罪事實應依證據認定之，無證據不得推定其犯罪事實。又不能證明被告犯罪
    者，應諭知無罪之判決，刑事訴訟法第一百五十四條、第三百零一條第一項分別
    定有明文。又刑事訴訟上證明之資料，無論其為直接證據或間接證據，均須達於
    通常一般之人均不致於有所懷疑，而得確信其為真實之程度，始得據為有罪之認
    定，若其關於被告是否犯罪之證明未能達此程度，而有合理性懷疑之存在，致使
    無從形成有罪之確信，根據「罪證有疑，利於被告」之證據法則，即不得遽為不
    利被告之認定（最高法院七十六年度台上字第四九八六號判例意旨參照），其以
    情況證據（即間接證據）斷罪時，尤須基於該證據在直接關係上所可證明之他項
    情況事實，本乎推理作用足以確證被告有罪，方為合法，不得徒憑主觀上之推想
    ，將一般經驗上有利被告之其他合理情況逕予排除，此觀諸最高法院三十二年度
    上字第六七號判例意旨亦甚明確。
三、本件自訴人認被告等四人涉犯業務過失致死罪，無非係以死者李寒崴僅因感冒就
    醫，而自訴人亦主動告知被告甲○○，李寒崴之前有腎病症候群之病史，查腎病
    症候群臨床上診斷之特徵為(1)嚴重蛋白尿(2)低白蛋白血症(3)明顯水腫(4)高膽固醇
    血症，而其中關於水腫之治療，應以限制鹽份及水份來處理，並應極小心地施用
    利尿劑，惟被告於判斷被害人李寒崴有腎病症候群之水腫情狀之情形下，猶以一
    般解質補充劑之乳酸林格試液及生理食鹽水予以注輸，未注意腎病症候群之病患
    對於鹽及水份之灌注應受限制等情形，迄至被害人已休克昏迷送至加護病房後，
    始將乳酸林格試液停掉，致被害人因而腎功能瞬間衰竭併發敗血症，休克死亡；
    且對於有低白蛋白血症之腎病症候群患者，施用白蛋白溶液針劑，猶應隨時測病
    人之血液體積是否過量，始不致發生休克或其他危險，詎料被告甲○○完全漠視
    對被此用藥副作用之警告，對被害人施用白蛋白溶液，而施用過程也未對病患之
    反應做任何監測，致被害人於注射後旋即休克死亡，是被告等人用藥之不當與嚴
    重過失，實甚明顯。再者，自訴人聲請法院對財團法人長庚紀念醫院高雄分院就
    被害人之相關病歷為保全證據程序，然被害人之病歷原本竟然遺失，所以依據電
    腦重新列印之病歷所做之鑑定報告就不一定正確等情為其論據。
四、訊據被告四人堅決否認於醫療上有何疏失，辯稱：病患李寒崴至院就醫時全身浮
    腫，其血液培養證實確有大腸桿菌感染，加以臨床之發燒、白血球指數過低，中
    性白血球過低及帶狀白血球過高及貧血等現象，且發炎指數高達172172mg/l均顯
    病患有敗血症的情形，被告施以抗生素治療並無違業務上之注意義務，病患李寒
    崴直接死因為致命性之敗血症及低血溶性休克，而其直接之遠因乃是由於腎病症
    候群長期缺乏控制以致免疫力極度低下所致，主要肇因為其幼時所患腎病症候群
    多年未獲適當之控制，鑑此被告評估病情及低蛋白血症適應症給予抗生素、白蛋
    白及水分補充之治療，此並無任何應注意，能注意而不注意之情事而違背業務上
    之相當注意義務，況病患之死亡係因敗血症過於嚴重且持續性心肺衰竭，即使加
    以治療仍難免敗血症之急性發作，實難與被告之醫療行為有任何相當因果關係之
    連結等語。
五、經查：
    (1)自訴人之子李寒崴於八十八年七月二十九日九時三十分許，至財團法人長庚紀
      念醫院高雄分院就醫，而於同日下午二時十分於醫院內死亡之事實，被告四人
      並不否認，復有醫療費用收據及死亡證明書附卷可稽，固屬事實，然死者李寒
      崴前患腎病症候群，於八十四年十一月十一日起至八十七年二月二十一日止，
      因慢性腎臟病、全身水腫於「新發中醫診所」，又於八十七年九月九日至八十
      八年四月十二月期間曾多次因腎炎、全身水腫至「承德中醫診所」就診，此有
      該二中醫診所之病歷表附卷可稽，足認被告等人所辯：病患李寒崴至院時全身
      蒼白浮腫，其腎病症候群長期未獲適當控制等語，應可採信，自訴人指稱病患
      李寒崴就醫時除小感冒外，身體並無其他重大病情與症狀云云，尚非可採。
    (2)本件經本院送行政院衛生署鑑定（行政院衛生署九十年十一月二十七日衛署醫
      字第九０００七三七一五號函及該署醫事審議委員會第九０一二五號鑑定書）
      ，其鑑定意見為：「一、由相關數據，病患白血球過低（1400/cumm,正常5000
      ~10000 ），帶狀白血球比例過高（14%,正常0~3%），發炎指數（ＣＲＰ）172
      mg/l（正常小於5mg/l）；血中白蛋白小於1gm%（正常3.5~5.5）；免疫球蛋白
      都明顯低，例如ＩgＧ64.9mg%（正常680~1530）、ＩgＡ29.1mg%（正常75~375
      ）；補體異常低，例如Ｃ27.3mg%（正常83~180）、Ｃ7.08mg%（正常18~45 ）
      ；重度貧血，例如Ｈb7.5mg%（正常13.5~17.5mg% ）；及血中細菌培養為大腸
      桿菌（Ｅ．coli）等等，都顯示病患處在重免疫功能極差的狀態下併發感染，
      在急診時即呈現敗血症及菌血症，導因於腎病症候群控制不戊。胸部Ｘ光檢查
      ，雖呈現輕度支氣管發炎，顯著不是感染的病灶，最可能是來自因腎病症候群
      相關的腹膜炎。二、急診所作的相關檢查及治療，譬如相關生理食鹽水及白蛋
      白的治療是否必要？從病患血中白蛋白小於1mg%及球蛋白亦非常低，其血管內
      膠元壓（colloid pressure）一定非常低，於是水分從血管內跑到間質，造成
      病患全身浮腫，但是血液體積（即循環血流量）是減少的，更何況又有敗血症
      休克的顧慮，給予生理食鹽水及白蛋白是必要的。醫師輸液的速度與量都在適
      當的範圍，且病患的血鈉136meq/l、血鉀5.0meq/l都在正常範圍，並沒有家屬
      所質疑的可能電解質不平衡而冒然給予。抗生素的給予也事先作皮膚測試，陰
      性反應後才治療。三、綜上，病患病情的急速惡化最可能的原因是敗血症與低
      血溶性休克，引起心肺衰竭，肇因於腎病症候群長期缺乏妥善控制。在急診短
      短幾個小時，醫師等作了適當積極的處置，並無疏失之處。」等語，有鑑定書
      一份在卷可憑。雖自訴人前聲請本院對財團法人長庚紀念醫院高雄分院就死者
      李寒崴之相關病歷為保全證據程序，惟因病歷原本遺失，乃以電腦存檔紀錄重
      新列印代替，另醫囑部份因承辦人員請假，事後補正等情，業據本院調取八十
      八年度聲字第一０四八號保全證據卷宗核閱無訛，並有勘驗筆錄影本一份附卷
      可按，然病歷遺失原因多端，且以電腦列印之資料亦無何證據證明已被刪改，
      再佐以送行政院衛生署鑑定之資料非僅病歷一項，是自訴人主觀憶測懷疑上開
      鑑定意見之正確性，尚非可採。
    綜上所述，被害人李寒崴之死亡，並無任何證據顯示係因被告四人不當之醫療行
    為所致，自訴人主觀上之臆測，尚非可採。此外，復查無其他積極證據證明被告
    四人有何刑法第二百七十六條第二項業務過失致死之行為，依首揭法條規定及判
    例說明，自應為被告四人均無罪之諭知。
據上論斷，應依刑事訴訟法第三百四十三條、第三百零一條第一項，判決如主文。
中      華      民      國      九十      年    十二    月    二十五    日
                                  臺灣高雄地方法院刑事庭
                                      法  官    吳  宏  榮
右正本證明與原本無異。
如不服本判決，應於判決送達後十日內，向本院提出上訴狀。
                                      書記官    呂  怜  勳
中      華      民      國      九十      年    十二    月    二十五    日


司法院資訊處製作；財團法人民間司法改革基金會備份。
